臺灣高等法院臺中分院民事判決　　　　　94年度重上字第71號
上　訴　人　戊○○
上　訴　人　辛○○○
上　訴　人　庚○○
上　訴　人　己○○
兼前列二人
法定代理人　子○○
前列五人共同
訴訟代理人　林政德律師
被　上訴人　癸○○
　　　　　　　　　　　現於台灣台東監獄
訴訟代理人　丁○○
被　上訴人　壬○○
被　上訴人　日月帝國汽車貨運行即李秀玲
訴訟代理人　丙○○
被　上訴人　南投汽車客運股份有限公司
法定代理人　甲○○
訴訟代理人　乙○○
上列當事人間請求損害賠償事件，上訴人對於中華民國94年5月
3日臺灣臺中地方法院94年度重訴字第121號第一審判決提起上訴
，本院於94年11月15日言詞辯論終結，判決如下：
    主  文
原判決關於駁回上訴人後開之訴部分暨訴訟費用（除確定部分外
）之裁判均廢棄。
上開廢棄部分：(一)被上訴人癸○○、日月帝國汽車貨運行即李秀
玲應再連帶給付上訴人戊○○新台幣（下同）伍拾壹萬貳仟伍佰
陸拾壹元、上訴人辛○○○貳拾玖萬陸仟佰柒拾柒元、上訴人
子○○肆拾壹萬壹仟壹佰陸拾肆元、庚○○肆拾伍萬捌仟貳佰貳
拾貳元、己○○陸拾伍萬伍仟壹佰玖拾元及均自民國94年2月25
日起至清償日止按年息百分之5計算之利息。(二)被上訴人壬○○
、南投汽車客運股份有限公司應連帶給付上訴人戊○○新台幣（
下同）伍拾萬仟零捌拾玖元、上訴人辛○○○拾壹萬壹仟
佰零陸元、上訴人子○○肆拾貳萬元、庚○○肆拾柒萬柒仟
佰肆拾元、己○○陸拾柒萬玖仟肆佰壹拾貳元及均自民國94年
2月25日起至清償日止按年息百分之5計算之利息。
上訴人其餘上訴均駁回。
第一（除確定部分外）、二審訴訟費用由被上訴人連帶負擔百分
之四十，餘由上訴人負擔。
本判決第二項於上訴人戊○○、辛○○○、子○○、庚○○、己
○○：(一)依序各以壹拾柒萬元、玖萬捌仟元、壹拾萬柒仟元、
壹拾伍萬貳仟元、貳拾壹萬捌仟元，為被上訴人癸○○、李秀鈴
即日月帝國汽車貨運行二人供擔保後，(二)依序各以壹拾柒萬柒仟
元、壹拾萬仟元、壹拾肆萬元、壹拾伍萬玖仟元、貳拾貳萬陸
仟元，為被上訴人壬○○、南投汽車客運股份有限公司二人供擔
保後，均得假執行。
　　事實及理由
一、本件上訴人於原審起訴主張：被上訴人癸○○為日月帝國汽
    車貨運行（下稱日月帝國貨運行）之受僱人，被上訴人壬○
    ○為南投汽車客運股份有限公司（下稱南投客運公司）之受
    僱人。被上訴人癸○○於民國（下同）92年10月13日16時30
    分許，駕駛日月帝國貨運行所有之車號381－ＧＨ大貨曳引
    車及車號ＮＦ－80拖車，沿臺中縣大里市○○路○段由南往
    北方向行駛，經國光路與東榮路口，適被上訴人壬○○駕駛
    之南投客運公司所有車號022－ＦＢ營業大客車，行駛於被
    上訴人癸○○所駕駛前開聯結車前方，於前開路口仁愛醫院
    急診室入口處附近停車供乘客下車，劉文龍則騎乘車號ＭＹ
    6 －407號重機車尾隨於壬○○客車後方，並正欲自左側跨
    越雙白線超越被上訴人壬○○所駕駛之大客車時，被上訴人
    壬○○於臨時停車起步後，疏未注意禮讓左側之劉文龍騎乘
    之重機車先行，被上訴人癸○○則疏末注意，以時速每小時
    約3、40公里之速度前進，致被上訴人癸○○駕駛之聯結車
    子車右側車身與變換車道之劉文龍重機車發生擦撞，劉文龍
    人車倒地，並遭癸○○駕駛之聯結車拖行輾壓，受有胸腹部
    大面積擦挫傷併有多處肋骨骨折、骨盆腔車輛輾壓創併有骨
    盆腔骨折及變形、胸椎部、腰椎部挫傷、兩側腎部擦挫傷、
    脊椎骨骨折等傷害，當場因外傷性休克傷重不治死亡。
二、而上訴人戊○○、辛○○○、子○○、庚○○、己○○分別
    為劉文龍之父母、配偶及子女，其等因劉文龍之死亡，受有
    殯葬費、扶養費及精神上之損失而得請求被上訴人賠償之費
    用計有：(一)喪葬費：上訴人劉正參辦理劉文龍之喪事，合計
    支出新台幣（下同）39萬6820元喪葬費；(二)扶養費：劉文龍
    為57年8 月16日出生，對父母有扶養義務，上訴人劉正參、
    辛○○○為劉文龍之父、母，分別為39年2月25日、42年2月
    16日出生，依內政部91年台閩地區簡易生命表，平均餘命劉
    正參尚有24.31年、辛○○○尚有30.89年，依綜合所得稅扶
    養親屬免稅額每年7萬4千元，按年利率百分之五複式霍夫曼
    式計算法扣除中間利息計算，劉文龍對劉正參之扶養費為11
    4萬6979元；對辛○○○之扶養費為136萬3189元；劉文龍另
    育有二子，對其子女亦有扶養義務，上訴人庚○○、己○○
    分別為84年12月22日、92年1月16日出生，至其二十歲成年
    為止，分別尚有12.2年、19.91年，依綜合所得稅扶養親屬
    免稅額每年7萬4千元，按年利率百分之五複式霍夫曼式計算
    法扣除中間利息計算，劉文龍對庚○○之扶養費為68萬1918
    元；對己○○之扶養費為100萬0189元；對妻子子○○有扶
    養義務，上訴人子○○為64年10月25日出生，依內政部91年
    台閩地區簡易生命表，平均餘命尚有51.91年，依綜合所得
    稅扶養親屬免稅額每年7萬4千元，按年利率百分之五複式霍
    夫曼式計算法扣除中間利息計算，劉文龍對子○○之扶養費
    為186萬9344元。(三)慰撫金：劉文龍為上訴人劉正參、辛○
    ○○之長子，上訴人庚○○、己○○之父親、上訴人子○○
    之夫，劉文龍因本件車禍事故身亡，上訴人內心受有重大痛
    苦，各得受有相當於150萬元之精神上損害，本件被上訴人
    癸○○、壬○○就本件車禍之發生，既有過失，且分別受僱
    於被上訴人日月帝國貨運行及南投客運公司，則被上訴人日
    月帝國貨運行、南投客運公司，依民法第188條前段之規定
    ，被上訴人癸○○、壬○○之過失行為，自應負連帶賠償責
    任，爰依侵權行為損害賠償之規定，提起本訴，聲明求為判
    決：被上訴人癸○○、日月帝國汽車貨運行即李秀玲、壬○
    ○、南投汽車客運股份有限公司應連帶給付上訴人戊○○30
    4萬3799元、上訴人辛○○○286萬3189元、上訴人庚○○21
    8萬1918元、上訴人己○○250萬零189元、上訴人子○○336
    萬9344元並均自起訴狀繕本送達之翌日起至清償止，按年息
    百分之5計算之利息。
三、被上訴人聲明則均請求駁回上訴人於原審之請求，其答辯理
    由如下：
  (一)被上訴人壬○○稱：我在聯營站牌前臨時停車下乘客後，剛
    要起步，即聽到碰撞聲，由左後視鏡，看到車禍，因不關我
    的事，即將車開走，癸○○當時將我攔下，是要我幫他作見
    證，停車的地方並非聽到碰撞聲地方，本件車禍之發生與伊
    無關。
  (二)被上訴人南投客運公司稱：南投客運是在站牌前廂型車後方
    未劃紅線的地方靠邊下乘客，該站牌是七、八年前向公路局
    監理機關報准設立，很多地方站牌前都沒駐車格，客運與機
    車並無碰撞，南投客運也沒有違規。逢甲大學鑑定認客運是
    在車禍現場車停地方下乘客與事實不符，另癸○○在警訊時
    也供稱：他在50公尺前即已看到客運車在下乘客，可見癸○
    ○有相當足夠之時間可以採取反應及必要之安全措施，乃未
    減速慢行，顯係造成本件車禍之最大原因。
  (三)被上訴人癸○○稱：壬○○於警訊筆錄說他開車啟動三、五
    秒後聽到「碰」一聲，所以兩車有一段時間是同時在行進中
    ，有一個點是並行的，其在本件稱其在站牌前下乘客，即聽
    到碰撞聲，由左後視鏡見到車禍是不對的，因機車之刮地痕
    是在路口停止線前。又本件中間車道是禁行機車，劉文龍騎
    機車為超客運車走中間車道是違規的。
  (四)被上訴人日月帝國貨運行稱：被害人劉文龍機車行駛中間車
    道，亦有責任，如被害人等在客運車後，不左超，本件車禍
    即不會發生等語置辯。
四、原審法院審酌兩造攻擊防禦方法後，認：(一)被害人劉文龍騎
    機車在南投客運後面，理應耐心等候客運車起駛後再前行，
    竟違規跨越雙白線，變換車道，於變換車道時又未注意快車
    道之左後來車，並保持安全間隔致肇禍，為肇事主因。(二)被
    上訴人癸○○駕駛上開聯結車於人車擁擠之路口，未能減速
    慢行，並作隨時停車準備，及見前車有超車情況，仍於超越
    劉文龍機車時，未保持安全間隔，並採取必要之避讓安全措
    施，致將劉文龍人車拖行輾壓死亡，為肇事次因，其行駛中
    間車道之路權雖受劉文龍侵犯，但仍應負車輛擦撞之部分肇
    事責任。(三)被上訴人壬○○所駕南投客運車在未廢除之聯營
    站牌前廂型車後未劃紅線處所臨時停車下乘客，並無違規停
    車行為，且發生車禍並非在其停車下客時，其客車與機車並
    無擦撞，其無違規行為，無肇事因素，是本件肇事責任，劉
    文龍應負百分之70過失責任，被上訴人癸○○應負百分之30
    過失責任，被上訴人壬○○不用負責，因而判令被上訴人癸
    ○○、李秀玲即日月帝國汽車貨運行應連帶給付上訴人戊○
    ○2萬0528元，連帶給付上訴人辛○○○1萬4929元，連帶給
    付上訴人子○○8836元，連帶給付上訴人庚○○1萬9121元
    ，連帶給付上訴人己○○2萬4222元及均自訴狀送達翌日起
    至清償日止，按年息百分之五計算之法定利息。至於上訴人
    其餘之請求則予以駁回。
五、按對於原審判決駁回上訴人請求之部分，上訴人並未聲明不
    服，該部分已告確定，其餘經其提起上訴之部分，則上訴聲
    明求為：(一)原判決關於駁回上訴人後開請求部分廢棄。(二)被
    上訴人應連帶給付上訴人戊○○141萬3089元；連帶給付上
    訴人辛○○○119萬1306元；連帶給付上訴人庚○○125萬73
    43元；連帶給付上訴人己○○155萬9512元；連帶給付上訴
    人子○○114萬9900元，並均自原審起訴狀送達翌日起至清
    償日止，按年息百分之五計算之利息。(三)第一、二審訴訟費
    用由被上訴人負擔。(四)上訴人願供擔保，請准宣告假執行。
    被上訴人則均答辯聲明：(一)上訴駁回。(二)第二審訴訟費用由
    上訴人負擔。
六、經查兩造對於：(一)被上訴人癸○○為被上訴人日月帝國貨運
    行之受僱司機，被上訴人壬○○係受僱於被上訴人南投客運
    公司之司機，被上訴人癸○○於92年10月13日16時30分許，
    駕駛車牌號碼381－ＧＨ號大貨曳引車與ＮＦ－80號子車，
    在壬○○大客車同向後方，沿臺中縣大里市○○路○段由南
    往北方向行駛，被上訴人壬○○則駕駛車牌號碼022－ＦＢ
    號南投客運車在前方大里仁愛醫院旁停車下乘客後起駛，被
    害人劉文龍則在癸○○前方同向騎乘車牌號碼ＭＹ6－407號
    之重機車行經該處，詎被上訴人壬○○起駛後，癸○○聯結
    車之子車右側車身旋與由劉文龍所騎乘車牌號碼ＭＹ6－407
    號重機車之機車車身擦撞，致劉文龍人車倒地，遭癸○○所
    駕駛前開聯結車拖行輾壓，傷重不治死亡(二)本件肇事地點是
    在臺中縣大里市○○路與東榮路口（仁愛醫院旁），該地段
    為設有行車管制號誌之交岔路口、直路、並設有分向島之雙
    向六線道（近路口增設左轉車道）。由南往北，有內側車道
    、外側車道、複合車道，沒機車道，複合車道，汽、機車均
    可行駛，在路口有機車停等區，內、外側車道禁行機車。(三)
    由路口量起，前開車道與車道間有寬30公分、長54.4公尺之
    禁止變換車道之雙白實線。禁止線前為禁止臨時停車之黃色
    網狀線區，網狀線區前為車讓人之行人穿越道，行人穿越道
    前為路中心之網狀線區。大里仁愛醫院正門口在東榮路，急
    診室出入口在國光路2段，急診室前路段為禁止臨時停車之
    黃色網狀線範圍之事實，均不爭執，前開(一)所示之事實，並
    經檢察官率同法醫師相驗屬實，且製有相驗筆錄、相驗屍體
    證明書、驗斷書附於相驗卷足參，復經本院調卷核符，(二)及
    (三)部分之事實，則經現場處理員警郭潔強於原審履勘現場時
    供證屬實，並有照片為證，各該部分之事實均堪足採信，並
    採為本院判決之基礎。
七、被上訴人癸○○、日月帝國貨運行、被上訴人壬○○及南投
    客運公司，雖否認有何過失致死之事實，被上訴人癸○○及
    南投客運公司於本院辯稱：其客車係難公車停車站停車，並
    沿複合車道行駛，沒有侵害到其他車輛之權利，而車禍發生
    時大客車已經完全正常行駛於複合車道，並未與其他車輛搶
    車道，也無任何擦撞，且複合車道、大客車及機車均能行駛
    ，並未侵犯到至機車之行路權，且車禍發生地點，係在被上
    訴人壬○○所駕駛之大客車左後方，非在左方，被上訴人癸
    ○○於台中縣行車事故鑑定意見書中稱：「發現大客車時尚
    距離50公尺之遠，而且還看到大客車後方仍有很多車輛」可
    見癸○○發現時距離尚遠，且死者劉文龍係在大客車後方，
    非左方，車禍之發生與被上訴人壬○○無關，自應無過失可
    言等語；被上訴人癸○○、日月帝國貨運行於上訴人審則一
    致辯稱：肇事路段是禁行機車，本件係因被害人機車違規進
    入快車道，撞到癸○○駕駛之聯結車子車中間護欄，被勾到
    後倒地，遭子車後輪壓過，過失應在對方等語，惟查：就本
    件車禍事原因分析及肇事責任，本院研判如下：
(一)、(1)被上訴人壬○○部分：雖其於92年10月13日第二次警訊時
    自陳：「．．我在招呼站牌之前方靠右臨時停車，給客人上
    下車」等語（相驗卷15頁），但壬○○當時並非招呼站前停
    車，業據被上訴人於警詢中供陳：「伊駕駛營大貨曳引車，
    從大里市○○路○段直行，跟隨前方南投汽車客運股份有限
    公司營業大客車022-ＦＢ，大約距離50公尺處，看到南投客
    運在外車道停車下客人」（見相驗卷第８頁反面）；於偵查
    中稱「伊從中投公路下來轉進國光路，往台中市方向行駛，
    行經國光路與東隆路前，有一公車在外側車道讓乘客下車」
    （相驗卷第33頁）；參以該招呼站牌於路邊前後均有自用小
    客貨車停在該處，此有現場照片二幀附卷可稽（相驗卷二十
    三頁），是被上訴人壬○○是否得於該招呼站牌處停車並讓
    乘客上、下車，客觀上已非無疑。
  (2)次查，本件聯營招呼站牌，係設於大里市○○路○段386號前
    ，至禁止線為30公尺，由站牌往前至路口右轉仁愛醫院綠地
    旁均劃紅線，站牌後則未劃紅線，此業據郭潔強警員於原審
    繪製之現場圖一紙在卷可參（原審卷第62頁）；被上訴人壬
    ○○於92年10月13日第一次警訊時已自陳：「伊行駛至大里
    仁愛醫院前，靠右臨時停車給客人下車，我打左方燈，剛起
    步大約3秒至5秒，在左邊聽到碰撞的聲音」（相驗卷第14頁
    反面）；可見被上訴人壬○○停車之地點，係在仁愛醫院前
    方，而非站牌前廂型車之後方。
  (3)又依交通事故現場圖所：被害人劉文龍機車之刮地痕起點始
    於第二車道即中間車道停止線，距右側雙白實線0.7公尺，
    其走向則由南偏右前方斜出（由大客車來看，則為其左側）
    長1.4公尺長，與被上訴人壬○○前開警訊筆錄所稱聽到左
    側有碰撞聲一節相符，證人即霧峰分局第三組交通承辦員郭
    潔強復於原審到庭證實：「伊接到電話，到現場察看以跡證
    推演當時的情形，經過還原：路邊邊為15公分，第三車道是
    複合車道，汽機車均可走，本段路沒有機車道，路面邊線寬
    為15公分，最邊之車道線15公分表示與沿路之間可停車，本
    段路旁是醫院，入口都不能停車，地面有紅線」（見原審卷
    第60頁）；再佐以被上訴人癸○○於警訊稱所稱：「伊當時
    駕駛之營大貨曳引車係跟隨被上訴人壬○○大客車之後，．
    ．大約離車距五十公尺處，看到南投客運車道停車下客，我
    看見客運後方有很多車輛欲超越客運，我當時在第二車道內
    行駛向左偏閃至內側車道往台中方向直行，我行駛時，左後
    方有國光號客運以喇叭按聲提示我，我從照後鏡看，有一部
    機車倒地，有人受傷，現場有很多人觀看」等語（相驗卷第
    8頁反面、本院卷第65頁），益證被上訴人壬○○應係在仁
    愛醫院前方處即劃紅線禁止停車且靠近路口處停車，而且在
    其大客車起駛之際，被害人之機車已在大客車左側行進中並
    正欲超越該大客車至為明顯。被訴人壬○○後與南投客運公
    司於本案一致主張：被上訴人壬○○係在招呼站牌前廂型車
    後方未劃紅線處停車，非唯與其在警訊中所稱係在仁醫院前
    方停車有違，與員警郭百封所稱伊至現場時招呼站附近停有
    一排車輛（原審卷第58頁反面），客觀上已無法再容納大客
    車在該處停車及上下乘客之事實亦有矛盾，核應屬事後避重
    就輕之詞，尚無可採。
  (4)按「車輛起步前應顯示方向燈，注意前後左右有無障礙或車
    輛行人，並應讓行進中之車輛行人優先通行」，又「設有禁
    止臨時停車標線處所不得臨時停車」道路交通安全規則第89
    條第1項第6款、第111條第1項第3款分別訂有明文，被上訴
    人壬○○身為職業駕駛，就此當無不知之理，惟本件被上訴
    人壬○○確有違規停車之實已如前述，此外再由系爭之機車
    刮痕位置及證人郭潔強已證稱：「本件車禍現場之剎車痕係
    貨車所遺留，因為貨車看到前方客車停車下客，機車左超橫
    切過來踩煞車，因為單邊煞車，所以只有一條煞車痕，依此
    推定行車路線，當時貨車是走在停中間車道，機車從客車後
    面超出來」（見原審卷第59頁反面），及被上訴人癸○○於
    偵查中供陳：「公車停在外側車道讓乘客下車．．．．當時
    因為很多小車跟在客車後方想要切出來中線，之後伊就與客
    運車平行」「等到公車乘客下車後，．．客運車要切出來，
    我的車頭有稍微偏左，．．伊子車車尾撞到」（相驗卷第33
    頁）暨聯結車所遺留之剎車痕綜合研判，亦足證明被上訴人
    壬○○之客車於乘客下車後，再發動公車起駛時，被害人之
    機車已在其左側行進中，被上訴人壬○○未注意讓其先行，
    貿然起步致肇車禍，顯有違前開交通安全規則之規定。另現
    場處理員警郭百封92年10月13日製作之職務報告書上亦記載
    「甲乙（分指蔡基遠聯結車、劉文龍機車）兩車同向由大里
    市○○路○段往台中市方向直行，於肇事地點時，適有丙（
    指大客車）從外車道上，上、下乘客後駛入車道，致使乙車
    兩車左側行駛，被從左後方駛來之甲車擦撞到乙車左把手處
    ，再捲入甲車車下」；可見被上訴人壬○○除有違規停車外
    ，並於起駛前未注意在其大客車左側之被害人劉文龍機車正
    行進中，應讓其先行，而逕由路邊起步並往中間車道前駛，
    致劉文龍見狀往外側即第二快車道（即中間車道）閃避時，
    不慎與癸○○之聯結車子車合側車身擦撞，造成機車重心失
    穩向左傾倒後遭聯結車子車右後輪拖行，被上訴人壬○○就
    車禍之發生，自應負過失之責。
(二)、被上訴人癸○○及被害人劉文龍部分：
  (1)雖被上訴人癸○○亦否認就車禍之發生有何過失，然其後已
    坦承就車禍之發生為有過失（本院卷第2宗第55頁）；再本
    件車禍地點即仁愛醫院前之國光路段，平時即車水馬龍，尤
    其上下班之際更是人車擁擠，被上訴人癸○○駕駛聯結車行
    經此路段更應注意車前狀況，減速慢行，隨時作煞停之準備
    ，並與同方向之車輛隨時保持安全之間隔，以避免車禍之發
    生。惟據被上訴人癸○○於前開警訊所述，其當時既跟隨在
    南投客運之車後，且約於五十公尺前，即看見南投客運在外
    車道停車下客，在其車後方也有許多車輛正欲超越客運車前
    行，則當時欲超越客車之車輛將偏左駛入第二快車道，顯為
    被上訴人癸○○事先所預見，依當時之天候、路況、視距，
    客觀上復無不能注意之情形，雖其自陳伊在第二快車道內有
    減速慢行，並向向左偏閃往中間車道行駛，但由其自承子車
    車尾撞到機車，及其子車右後內側車輪單邊也留有煞車痕6.
    7米長及聯結車之右側車身及機車之左手把處均有擦痕及受
    損，依此可知癸○○雖事前即發現前方有超車之情形，但未
    能及早駛入內側（即中間）車道，亦未注意與同方向之機車
    保持適當之安全間隔，證人即霧峰分局交通隊承辦人郭潔強
    亦證稱：由癸○○所開聯結車長達21公尺，車頭至撞擊點即
    有16米長，司機看到機車於其車前左超橫切反應時間0.75秒
    ，踩煞車，車輪轉一圈才煞住，可證貨車路口沒有減速慢行
    （原審卷第60頁正、反面）；依此更足證明被上訴人癸○○
    駕駛聯結車至人車擁擠之路口處，並未盡其採行減速慢行，
    作隨時停車準備之注意義務，且於超越劉文龍機車時，未保
    持安全間隔，並採取必要之避讓安全措施，致將劉文龍人車
    拖行輾壓死亡，則被上訴人癸○○有行車過失，亦至為顯然
    。
  (2)再就被害人劉文龍而言，依被上訴人癸○○前揭警訊所述可
　  知，被害人劉文龍於車禍發生當時，正由大客車左側欲超越
    被上訴人壬○○之大客車，而被上訴人癸○○則係於第二快
    車道行駛向左偏閃至內側車道，往台中方向直行時，遭鳴喇
    叭提示，看後視鏡才發現機車倒地等情，已如前述，再由本
    件機車刮地痕與現場聯結車遺留於場場之剎車痕均位於第二
    快車道上，且二者間之橫向距離僅0.8米及現場照片顯示，
    被害人機車於肇事後係向左傾倒，暨機車及聯結車之車損情
    況係機車車前、右前方、左把手受損，聯結車則子車右後中
    段置物架、右後內側車輪有擦痕（見相驗卷第9頁及25-30頁
    所附照片），足證被害人係因被上訴人壬○○駕駛之大客車
    於路邊起駛，向外側車道閃避時，未注意保持安全間隔，致
    與被上訴人癸○○駕駛之聯結車子車右側車身相互擦撞後向
    左傾倒，遭聯結車子車右後輪拖行而肇事，其就車禍之發生
    亦有未注意保持安全間隔之疏失。
  (3)末查，被上訴人壬○○及癸○○二人因本件車禍，亦經刑事
    判決論以業務過失致死罪行，而分別被判處有期徒刑六月及
    有徒刑一年二月確定，此業經本院調閱本院94年交上訴字第
    146號歷審卷宗查核屬實，雖本件於刑事案件偵、審期間送
    台灣省台中縣區車輛行車事故鑑定委員會鑑定結果，認定被
    害人無肇事原因；另台灣省車輛行車事故覆議鑑定委員覆議
    結果認：壬○○及劉文龍均無肇事原因；然被害人於超車時
    ，確有未注意保持安全間隔，致與被上訴人癸○○聯結車子
    車相互擦撞以致機車向左傾倒等情已見前述，而覆議意見就
    被上訴人壬○○於起步時，被害人劉文龍已在其左側行進中
    一節未予審酌，致認其未依規定於站牌處停車，僅生行政處
    罰之問題，與車禍之發生無因果關係，亦有可議之處，自難
    採憑。而私立逢甲大學車輛行車事故鑑定研究中心鑑定結果
    ，認「癸○○駕駛大貨曳引車行經人車眾多之處未注意車前
    狀況，未減速慢行，向內側車道閃避時，與同方向之機車未
    保持安全間隔，以致發生事故，為肇事主因」「壬○○駕駛
    營大客車不按規定在仁愛醫院前畫紅線禁止停車處停車，路
    邊起步未讓行進中之劉文龍之重機車先行，造成重機車往外
    側車道閃避時與後方駛來之聯結車之子車發生碰撞，為肇事
    次因，劉文龍駕駛重機車，因壬○○駕駛之大客車於路邊起
    駛，向外側車道閃避時，未保持安全間隔，與癸○○駕駛之
    曳引車發生事故，為肇事次因」，與本院前開認定結果相符
    ，自足採憑。
(三)、綜上所述，被上訴人壬○○違規臨時停車，於起步前，未讓
    行進中之被害人車輛優先通行及被上訴人癸○○未密切注意
    前方人車動態，並注意減速慢行，復與同方向之機車未保持
    安全間隔暨被害人於超車時未保持安全間隔，雖均同為本件
    車禍之原因，然本院基於本件肇事現場、車禍之經過及雙方
    行駛之路線及死者係遭被上訴人癸○○聯結車之子車拖行輾
    壓致死，及被害人劉文龍就車禍之發生雖亦有過失，但情節
    較輕等一切情況綜合研判，認被害人劉文龍應負之過失之責
    任為百分之30，而被上訴人壬○○及癸○○之過失既同為車
    禍發生之原因，其等過失行為與被害人之死亡間復有相當之
    因果關係，則上訴人依侵權行為之法律關係，請求被上訴人
    癸○○及壬○○就百分之70之過失責任比例負連帶賠償責任
    ，另被上訴人南投客運公司及日月帝國貨運行各就其受僱人
    部分負連帶賠償責任，自屬有據，應予准許（按日月帝國及
    南投客運公司係基於不同之原因事實，就同一之給付各負連
    帶給付之責，為不真正之連帶債務，至於被上訴人壬○○及
    癸○○彼此，間應負擔之責任分擔比例為何，則係渠等之問
    題，與本件上訴人之請求無關）。
八、按因故意或過失，不法侵害他人之權利者，負損害賠償責任
    。不法侵害他人致死者，對於支出醫療及增加生活上需要之
    費用或殯葬費之人，亦應負損害賠償責任。被害人對於第三
    人負有法定扶養義務者，加害人對於該第三人亦應負損害賠
    償責任。不法侵害他人致死者，被害人之父、母、子、女及
    配偶，雖非財產上之損害，亦得請求賠償相當之金額。本件
    上訴所得請求之各項損害，茲審酌於後：
　　1.上訴人劉正參部分：
  　(1)殯葬費用部分：按所謂殯葬費係指收斂及埋葬費用而言，
      此等費用是否必要，應斟酌當地喪禮習俗及宗教上之儀式
      定之。經查，上訴人主張劉文龍死亡後，由其辦理喪葬事
      宜，固支出喪葬費用39萬6820元，業據其提出之殯葬費收
      據為證，但僅其中支付與台中市殯葬管理所之納櫃300元
      、遺體冷凍6500元、化妝室300元、丙級禮堂1550元、丙
      級冷氣1550元；支付與大乘金寶塔管理處之納骨塔10萬元
      、管理費（劉文龍）1萬5000元、牌位（永久）4萬5000元
      ；接遺體車1500元、接遺體工人2000元、白布400元、運
      屍袋600元、轉冷凍工人1200元、代辦入館手續費2000元
      ，屬喪葬、習俗所必需之費用，亦無過高之情形，另支付
      予三合花藝禮儀社部分，除其中樂隊6名9000元、代租音
      響、樂隊車、答謝禮盒（姻親、外家）各1000元、1200元
      及750元、答謝毛巾盒2400元、答謝毛巾盒（Ａ級）1400
      元、捻香手帕（來賓用）240元、禮堂清潔費1000 元、杯
      水200元、盆花400元，非屬喪葬所必要，應予剔除外，其
      餘亦屬相當之殯葬費用，二者合計共37萬9230元，此業經
      原審認定明確，上訴人於本院亦同意以此為請求之金額（
      本院卷第一宗第5頁），被上訴人就此37萬9230元均屬必
      要之殯葬費亦不爭執，是上訴人就此部分之請求，自屬有
      理由。
　　(2)扶養費用部分：查上訴人劉正參係39年2月25日生，於劉
      文龍死亡時，為53歲，其為肢障，不能維持生活。依內政
      部91年台閩地區簡易生命表，尚有餘命24.31年，則其可
      受扶養年限為24年，上訴人主張按綜合所得稅扶養親屬免
      稅額每年7萬4千元計算，按複式霍夫曼計算法扣除中間利
      息，其應受扶養費用為114萬6979元（計算式為：74000元
      ×15,00000000=1,146,979元）。然查上訴人劉正參之子
      女除劉文龍之外，尚有劉美玲、劉文章二人，有上訴人提
      出之戶籍謄本在卷可憑，並為被上訴人所不爭執，則其扶
      養義務人為三人，劉文龍所負之扶養義務為3分之1，故上
      訴人戊○○此部分得請求被上訴人賠償之扶養費為38萬23
      26元（計算式：0000000元÷3＝382326元，元以下四捨五
      入），被上訴人就此亦不為爭執，是上訴人此部分之請求
      ，核屬有據。。
　　(3)精神慰撫金部分：按被害人慰藉金之請求加害人負賠償責
      任，以相當金額為限，而是否相當自應斟酌實際加害情形
      與被害人所受之精神上痛苦及雙方之身分、地位與加害人
      經濟狀況等關係定之。本件上訴人戊○○主張劉文龍為其
      長子，對其極為孝順，竟因被上訴人業務過失致死，致其
      精神上受有重大痛苦，於本院請求被上訴人賠償100萬元
      之精神損害賠償。本院斟酌兩造之身分、地位、資力、財
      產狀、肇事經過、被害人之受害情形，並參酌本院依稅務
      電子閘門查詢兩造於92及93年之財產所得調件明細表資料
      、被上訴人日月帝國貨運行、南投客運公司投保之意外險
      金額等情，認上訴人請求之精神慰撫金以40萬元為適當，
      逾此部份，應予駁回。
　  2.上訴人辛○○○部分：
　　(1)扶養費部分：查上訴人辛○○○係42年2月16日生，於劉
      文龍死亡時，為50歲，其須照顧肢障之劉正參不能維持生
      活。依內政部91年台閩地區簡易生命表，尚有餘命30.89
      年，則其可受扶養年限為30.89年，上訴人主張按綜合所
      得稅扶養親屬免稅額每年7萬4千元計算，按複式霍夫曼計
      算法〔（扣除中間利息，其應受扶養費用為133萬4169元
      （計算式為：74000元×18, 00000000＝1,334,169元，元
      以下四捨五入），上訴人於原審誤用受扶養31年之霍夫曼
      係數計算有違誤，併予明。）計算扶養費，洵屬有據。
      又上訴人辛○○○之子女除劉文龍之外，尚有劉美玲、劉
      文章二人，業如前述，則劉文龍所負之扶養義務為3分之1
      ，上訴人辛○○○得請求被上訴人賠償之扶養費為44萬47
      23元（計算式：13 341,69元÷3＝444,723元，元以下四
      捨五入），被上訴人就其此部分之請求亦均陳明：沒有意
      見，上訴人辛○○○此部分之請求，亦屬有理由。
　　(2)精神慰撫金部分：上訴人辛○○○主張劉文龍為其長子，
      對其極為孝順，今劉文龍因被上訴人業務過失致死，其精
      神上所受之痛苦，實難銘狀，於本院請求被上訴人賠償10
      0萬元之精神損害，本院斟酌上訴人辛○○○92年、93 年
      度財產所得資料、被上訴人日月帝國貨運行、南投客運公
      司投保之意外險金額及兩造之身分、社會地位、經濟情況
      、被上訴人壬○○、癸○○之肇事經過、過失情節及被害
      人受害程度等情，認上訴人請求之精神慰撫金以40萬元為
      適當，逾此部份，應予駁回。
　　3.上訴人子○○部分：其主張伊與劉文龍結婚才8年，劉文
      龍對妻、子極為照料，因被上訴人業務過失致劉文龍死
      亡，精神上受有重大痛苦，於上訴審請求被上訴人賠償
      120萬元精神損害。本院斟酌兩造之身分、上訴人子○○
      因此次車禍慘遭喪夫之痛，日後須獨力扶養幼子，其身心
      之負擔及痛苦，非常人所能想像及兩造之地位、資力、財
      產所得資料、被上訴人日月帝國貨運行、南投客運公司投
      保之意外險金額、本件肇事經過、社會地位等一切情狀，
      認上訴人子○○此部分之請求以100萬元為適當，其逾此
      部分之請求，則屬過高，應予駁回。
  　4.上訴人庚○○部分：
　　(1)扶養費用部分：查庚○○為84年12月22日生，於其父劉文
      龍死亡時，為7歲9個月又21日，至其20歲成年前一日為止
      ，尚有12年2月8天，則其可受扶養年限為12年2月8天，上
      訴人庚○○主張按綜合所得稅扶養親屬免稅額每年7萬400
      0元計算，依複式霍夫曼計算法扣除中間利息，其應受扶
      養金額為68萬1918（計算式為：74000元×9,00000000＝
      681,918元，元以下四捨五入），於法並無不合，被上訴
      人就其此部分亦不為爭執，上訴人庚○○此部分之請求，
      應予准許。
　　(2)精神慰撫金部分：上訴人庚○○主張其年方8歲即遭喪父
      之痛，精神上受有重大痛苦，請求被上訴人賠償100萬元
      之精神損害。本院斟酌兩造之身分、地位、經濟能力，所
      得稅申報資料顯示之財產狀況、被上訴人日月帝國貨運行
      、南投客運公司投保之意外險金額暨上訴人庚○○尚年幼
      及本件車禍之加害及受害情形等情，認上訴人請求之精神
      慰撫金以40萬元為適當，其逾此部分之請求，應予駁回。
　　5.上訴人己○○部分：
　　(1)扶養費用部分：查己○○為92年1月16日出生，於其父劉
      文龍死亡時，年僅8個月又27日，至其20歲成年前一日為
      止，尚有19年3月2日，則其可受扶養年限為19年3個月又
      2天，上訴人己○○主張按綜合所得稅扶養親屬免稅額每
      年74000元計算，按複式霍夫曼計算法扣除中間利息，其
      應受扶養費用為97萬0589元（計算式為：74000元×13,00
      000000元＝970,589元，元以下四捨五入，上訴人霍夫曼
      係數弄錯，併予明。），亦屬有理，被上訴人就其此部
      分之請求，亦不為爭執，上訴人己○○此部分請求，應予
      准許。
    (2)精神慰撫金部分：上訴人己○○主張其出生不到9個月大
      ，即遭喪父之痛，精神上受有重大痛苦，請求被上訴人賠
      償150萬元精神損害。本院斟酌兩造之身分、地位、資力
      、92及93年財產所得明細資料、被上訴人日月帝國貨運行
      、南投客運公司投保之意外險金額暨上訴人己○○尚年幼
      、肇事經過及被害人受害程度等情，認上訴人請求之精神
      慰撫金應以40萬元為適當，逾此部份，應予駁回。
　  (二)按「損害之發生或擴大，被害人與有過失者，法院得減輕
      賠償金額或免除。」民法第217條第1項定有明文，本件被
      害人就本件損害之發生，既與有過失，則上訴人等5人自
      亦須負擔其過失責任之比例，方符公平之旨。又強制汽車
      責任保險法第30條規定，「保險人依本法規定給付之保險
      金，視為加害人或被保險人損害賠償金額之一部分，加害
      人或被保險人受賠償請求時，得扣除之。」本件車禍劉文
      龍應負擔百分之30之過失責任，業如前述，爰依前開條規
      定，減輕被上訴人癸○○及被上訴人李秀玲即日月帝國貨
      運行之賠償金額各百分之30，此外，上訴人已領取保險人
      給付之強制汽車責任險保險金140萬元，此又為兩造所不
      爭執，此部分請求自應予以扣除，再按「數人負同一債務
      或有同人債權而其給付可分者，除法律另有約定或契約定
      有訂定外，應各平均分換或分受之」民法第271條前段定
      有明文，是就強制保險金140萬元之部分，上訴人彼此間
      既無契約約定各人應平攤之金額為若干，亦無其他法律就
      此另設有特別之規定，故應由上訴人等5人平均分擔之。
      爰按上訴人應負擔之過失比例計算其等得請求被上訴人等
      人連帶賠償金額如下：
      甲、對被上訴人壬○○、南投客運公司：
      (一)上訴人劉正參得向請求之金額為53萬3089元，計算式：
        〔（379,230元＋382,326元＋400, 000元）×（100/10
        0- 30/100）－280,000元＝533,089元，元以下四捨五
        入，以下均同）〕。
      (二)上訴人辛○○○得請求之金額為31萬1306元，計算式：
        〔（444,723元＋400,000元）×70 /100－28 0,000元
        ＝311,306元）〕
      (三)上訴人子○○得請求之金額為42萬元，(計算式：1,000
        ,000元×70/100－280,000元＝420,000元)。
      (四)上訴人庚○○得請求之金額為47萬7343元，計算式：
        〔（681,918元＋400,000元）×70/100－280,000元＝
         477,343元）〕。
      (五)上訴人己○○得請求金額為67萬9412元，計算式：〔（
        970,589元＋400,000元）×70/100－280,000元＝
        679,412元）〕。上訴人等逾越前開範圍以外之請求則
        屬過高，不應准許。
      乙、對被上訴人癸○○、日月帝國部分於扣除第一審判決
          所命給付（即已確定部分）後，上訴人得請求其二人
          連帶賠償之金額如下：
      (一)上訴人劉正參得向請求之金額為51萬2561元，計算式：
         計算式：
        〔（379,230元＋382,326元＋400, 000元）×（
        100/100- 30/100）－280,000元＝533,089元，
        533,089元－20,528元＝512,561
      (二)上訴人辛○○○得請求之金額為29萬6377元，計算式：
        〔（444,723元＋400,000元）×70 /100－28 0,000 元
        ＝311,306元）〕；311,306元－14,929元＝296,377 元
      (三)上訴人子○○得請求之金額為41萬1164元，(計算式：
        100 0,000元×70/100－280,000元＝420,000元)
       420，000－8,836元＝411,164）
      (四)上訴人庚○○得請求之金額為45萬8222元，計算式：
        〔（681,918元＋400,000元）×70/100－280,000元＝
        477,343元）〕。
        477,343元－19,121元＝458，222元
      (五)上訴人己○○得請求金額為65萬5190元，計算式：
        〔（970,589元＋400,000元）×70/100－280,000元＝
        679,412元）〕。
        679,412元－24,222元＝655，190元
        上訴人逾越前開範圍以外之請求亦屬過高，應予駁回。
九、綜上，本件上訴人依侵權行為損害賠償之法律關係，請求(一)
    被上訴人壬○○、南投客運公司連帶給付上訴人戊○○53萬
    3089元、辛○○○31萬1306元、子○○42萬元、庚○○47
    萬7343元、己○○67萬9412元，(二)被上訴人癸○○、日月帝
    國貨運行連帶給付上訴人劉正參51萬2561元、辛○○○29萬
    6377元、子○○41萬1164元、庚○○45萬8222元，己○○得
    65萬5190元，及均自第一次調解期日之翌日即94年2月25日
    起至清償日止（原請求自起訴狀繕本送達翌日起，嗣於本院
    審理時已減縮自原審簡易庭第一次調解期日之翌日起算，依
    法並無不合）按年息百分之5計算之法定利息，洵屬正當，
    應予准許，上訴人其餘逾越前開各部分之請求，則乏依據，
    應連同其假執行之聲請併予駁回，原審誤認(一)被害人應負主
    要之過失責任，且其及癸○○應負擔之過失責任比例各為百
    分之70及百分之30，並按此過失比例扣抵上訴人得請求之賠
    償金額，已有未合，(二)被上訴人壬○○就本件車禍之發生亦
    應負擔過失之責，且其僱佣人即被上訴人南投客運公司就其
    過失之侵權行為亦同應連帶賠償責任，已詳如本院前揭判決
    理由所述，原審誤認被上訴人壬○○無過失，並據以駁回上
    訴人對於被上訴人壬○○及南投客運公司之請求，亦有未當
    ，(三)其認定被上訴人子○○所受之精神慰撫金以50萬元為適
    當，亦屬過低，均有違誤，上訴意旨指摘及此，核屬有據，
    爰將原判決就前開上訴人應得之各項請求而誤為判決駁回之
    部分予以廢棄，並准上訴人如前述金額之請求，暨就其上訴
    勝訴判決部分諭知供假執行之相當擔保金額如主文所示。
十、本件事證已臻明確，被上訴人癸○○雖一度請求向台中區監
    理所函查本件被上訴人壬○○於國光路與東榮路口急診室入
    口處附近之複合車道停車供乘客下車，有無違規停車，但被
    上訴人壬○○違規停車及於起步中未讓行進中之車輛先行，
    確為本件車禍之原因之一，業經本院認定明確，已無再行函
    詢之必要，況被上訴人癸○○其後復已捨棄此部分之請求，
    另兩造所為其他攻擊、防禦方法，對於判決結果均不生影響
    ，爰不逐一審究。
、據上論結，本件上訴為一部有理由，一部無理由，依民事訴
    訟法第449條第1項、第450條、第79條前段、第85條第2項、
    第463條、第390條第1項、第392條第1項，判決如主文。
中　　華　　民　　國　　94　　年　　11　　月　　29　　日
                      民事第二庭審判長法  官  童有德
                                      法  官  翁芳靜
                                      法  官  謝說容
以上正本係照原本作成。
如對本判決上訴，須於收受判決送達後二十日內向本院提出上訴
書狀，其未表明上訴理由者，應於提出上訴後二十日內向本院提
出上訴理由書 (須按他造人數附具繕本)。
上訴時應提出委任律師為訴訟代理人之委任狀。具有民事訴訟法
第四百六十六條之一第一項但書或第二項之情形為訴訟代理人者
，另應附具律師及格證書及釋明委任人與受任人有該條項所定關
係之釋明文書影本。
                                      書記官　蘇昭文
中　　華　　民　　國　　94　　年　　11　　月　　30　　日
                                                      Ｈ
